【裁判字號】    89,訴,41
【裁判日期】    900531
【裁判案由】    違反森林法
【裁判全文】
臺灣苗栗地方法院刑事判決                            八十九年度訴字第四一號
    公  訴  人  台灣苗栗地方法院檢察署檢察官
    被      告  丙○○
    選任辯護人  江錫麒
右列被告因違反森林法案件，經檢察官提起公訴（八十八年度偵字第四五五七號），
本院判決如左：
    主    文
丙○○意圖為自己不法之利益，而竊佔他人之不動產，處有期徒刑捌月。
    事    實
一、丙○○之父林主安前向苗栗縣政府承租坐落於苗栗縣竹南鎮○○段二四九─三八
    地號附近之國有未登錄假編第四三七號飛砂防止保安林地（嗣於民國八十四年十
    月二十六日經台灣省政府公告列入保安林解除區域），並在其上興建土造房屋一
    棟，林主安去世後，則由丙○○之兄林進興接續承租上開保安林地。詎丙○○因
    見前開土造房屋坍塌破損，無從繼續使用，除經林進興之同意，於七十九年三月
    間，在承租之國有假編第四三七號保安林地興建二層樓磚造房屋一棟及於四周擴
    建圍牆供作庭院（合計面積達六０三平方公尺）之用外，明知其對毗鄰之上開國
    有假編第四三三號、第四三五號、第四三六號保安林地及國有未登記溝渠用地並
    無合法使用權源，竟意圖為自己不法之利益，於興建上開樓房、擴建庭院及在庭
    院中搭設鐵皮屋之同時，竊佔如附圖所示之國有假編第四三三號保安林地面積達
    三七０平方公尺（起訴書誤載為約二九三平方公尺）、假編第四三五號保安林地
    面積達四二平方公尺（起訴書誤載為約三六平方公尺）、假編第四三六號保安林
    地面積達十七平方公尺（起訴書誤載為約三０平方公尺）及國有未登記溝渠用地
    面積達一九０平方公尺（起訴書誤載為約一九八平方公尺）。
二、案經台灣苗栗地方法院檢察署檢察官自動檢舉偵查起訴。
    理    由
一、訊據被告丙○○對於右揭時地興建房舍庭院之事實，惟矢口否認有何竊佔之犯行
    ，辯稱：伊興建房舍庭院僅係原地重建，並未竊佔國有假編第四三三、四三五、
    四三六號之保安林地及未登記溝渠用地云云。惟查：
  （一）被告於右揭時地興建二層樓磚造房屋一棟，四周建有設有圍牆供作庭院，另
        在庭院中搭設鐵皮屋一棟等情，迭據被告於偵審中供承不諱，並經本院至現
        場履勘屬實，製有勘驗筆錄一份及現場照片五幀附卷足憑。
  （二）次查，被告興建之上揭房舍庭院，除於其兄林進興承租之國有假編第四三七
        號保安林地上占用面積六０三平方公尺外，另未經出租人苗栗縣政府之同意
        ，竊佔如附圖所示之國有假編第四三三號保安林地面積達三七０平方公尺、
        假編第四三五號保安林地面積達四二平方公尺、假編第四三六號保安林地面
        積達十七平方公尺及國有未登記溝渠用地面積達一九０平方公尺等情，業據
        本院督同苗栗縣政府、國有財產局及苗栗縣竹南地政事務所人員，至現場履
        勘並諭知苗栗縣竹南地政事務所人員當場測量屬實，除製有勘驗筆錄一份外
        ，並有苗栗縣竹南地政事務所（八九）南地所二字第０八五八三號函檢附之
        土地複丈成果圖一件在卷可憑。雖右揭國有假編四三七號、第四三三號、第
        四三五號、第四三六號保安林地及國有未登記溝渠用地並未有地籍圖，惟徵
        諸苗栗縣竹南地政事務所檢附之土地複丈成果圖係經苗栗縣竹南地政事務所
        測量人員至現場測量後，依據國有財產局提供之公有區外保安林濫墾測量圖
        與苗栗縣竹南鎮○○段地籍圖之相符部分，加以調製、套繪而成，其正確率
  接近百分之百等情，業據證人即苗栗縣竹南地政事務所測量人員甲○○到庭
        證述明確（參見本院九十年一月十六日訊問筆錄），是上開土地複丈成果圖
        自足資作為判斷被告興建房舍庭院是否有竊佔其他國有保安林地之依據，被
        告辯稱上開土地複丈成果圖不正確云云，自不足採信。
  （三）再查，被告興建之二層樓磚造房屋係坐落於原土造房屋所在位置，四周圍牆
        、庭院係七十九年改建時所擴建乙節，既經被告於檢察官偵查中至現場履勘
        時坦承不諱（參見台灣苗栗地方法院檢察署八十八年度他字第一三四號偵查
        卷宗第二十七頁正面），復據證人即被告之妻林徐秀娘於偵查中及證人即被
        告住所地鄰長乙○○於本院審理中證述甚詳（參見前開偵查卷第八十九頁正
        面及本院九十年一月十六日訊問筆錄），則衡諸上開土地複丈成果圖顯示，
        被告之二層樓磚造房屋係坐落國有假編第四三七號保安林地邊陲，與國有假
        編第四三三、四三五、四三六號保安林地及溝渠用地相隔甚近，而被告於七
        十九年三月間所擴建之圍牆、庭院部分，其面積廣達千餘平方公尺（上揭房
        舍總面積一二二二平方公尺減去該二層樓磚造房屋所佔面積一八九平方公尺
        為一０三三平方公尺），則被告於擴建時豈會不知其所擴建之圍牆、庭院部
        分會佔用到國有假編第四三三、四三五、四三六號保安林地及溝渠用地？是
        被告竊佔上開國有保安林地及溝渠用地之犯意甚明，其辯稱未竊佔上開國有
        保安林地及溝渠用地之犯行，亦不足採信。
  （四）綜上所述，被告上開辯解，均係事後卸責之詞，不足採信。從而，本件事證
        明確，被告右揭竊佔犯行堪以認定，應予依法論科。
二、核被告丙○○所為，係犯刑法第三百二十條第二項之竊佔罪。爰審酌被告除在其
    兄承租之國有保安林地違約興建房舍外，更利用擴建房舍機會竊佔國有保安林地
    面積達六百餘平方公尺所生危害甚鉅及犯罪後於本院審理中仍繼續使用上揭房舍
    迄今未拆除毫無悔意等一切情狀，量處如主文所示之刑，以資懲儆。
三、公訴意旨另以：被告丙○○於七十九年三月間在國有假編第四三三、四三五、四
    三六、四三七號保安林地及溝渠用地興建上揭房舍之犯行，另涉犯森林法第五十
    一條第一項之占用他人林罪嫌，且其中被告占用國有假編第四三七號保安林地之
    部分，另涉犯刑法第三百三十五條第一項之侵占罪嫌云云。惟查：
  （一）按森林法第五十一條第一項之罪具有竊佔性質，為刑法第三百二十條第二項
        之特別規定，而刑法竊佔罪為即成犯，一經竊佔，罪即成立，爾後之繼續佔
        據，乃狀態之繼續，而非行為之繼續（最高法院八十四年台上字第五七六四
        號判決意旨參照）。查本件被告係於七十九年三月間在前開保安林地及溝渠
        用地興建房舍，基於罪刑法定主義，自應本於當時森林法之規定作為被告是
        否論罪科刑之依據，合先敘明。
  （二）次按修正前森林法第五十一條第一項規定「於他人森林內，擅自墾植或設置
        工作物者，處六月以上五年以下有期徒刑，得併科三萬元以下罰金」，其所
        稱之森林內，係指在「森林」之內，亦即在土地上已有森林存在者而言，故
        地目雖為林地，如實際尚無森林存在，仍無該條項規定之適用（最高法院八
        十七年台上字第四０三五號判決、八十四年台上字第二七一九號判決意旨參
        照）。查本件被告於興建房舍時，上開保安林地及溝渠用地上並無森林存在
        之事實，業經證人即被告住所地鄰長乙○○結證屬實（參見本院九十年一月
        十六日訊問筆錄），揆諸上揭說明，被告之右揭行為自與修正前森林法第五
        十一條第一項規定之構成要件不符。
  （三）末按刑法上之侵占罪，須持有人變異其原來之持有意思而為不法所有之意思
        ，始能成立（最高法院六十八年台上字第三一四六號判例參照）。查右揭國
        有假編第四三七號保安林地係被告之兄林進興向苗栗縣政府承租後交予被告
        使用乙節，有林進興與苗栗縣政府訂定之國有事業區外保安林濫墾地清理出
        租造林契約在卷可稽，並據證人林進興於偵查中證述屬實（參見前開偵查卷
        第八十八頁反面），被告於林進興承租之國有假編第四三七號保安林地上興
        建房舍雖有違反上開國有事業區外保安林濫墾地清理出租造林契約內容，並
        構成出租人苗栗縣政府得終止租約之理由，惟本件被告於興建房舍時，林進
        興與出租人既有合法之租賃關係存在，則被告在林進興交予其使用之國有假
        編第四三七號保安林地上興建房舍之行為，縱與上開租約之規定內容有所違
        背，惟尚難據此即認定被告其主觀上有易持有為所有之意思，是被告之前開
        行為核與刑法上侵占罪之構成要件不符。
    此外，復查無其他積極證據足資證明被告確有公訴人所指之森林法第五十一條第
    一項占用他人森林犯行及刑法第三百三十五條第一項之侵占犯行，本應為無罪之
    諭知，惟占用他人森林罪與上開論罪科刑之竊佔罪間有特別法與普通法之法條競
    合關係，侵占罪與上開有罪部分之竊佔罪有想像競合犯之裁判上一罪關係，爰不
    另為無罪之諭知，附此敘明。
據上論斷，應依刑事訴訟法第二百九十九條第一項前段，刑法第三百二十條第二項、
第一項，罰金罰鍰提高標準條例第一條前段，判決如主文。
本案經檢察官蔡宗熙到庭執行職務。
中      華      民      國      九十    年      五      月    三十一    日
                                      台灣苗栗地方法院刑事庭
                                          法  官  吳  炳  桂
右正本證明與原本無異。
如不服本判決，應於判決送達後十日內向本院提出上訴狀（須附繕本），上訴於台灣
高等法院台中分院。
                                          書記官  楊  慧  萍
中      華      民      國      九十    年      六      月      四      日
附錄本判決論罪科刑法條全文：
刑法第三百二十條：
意圖為自己或第三人不法之所有，而竊取他人之動產者，為竊盜罪，處五年以下有期
徒刑、拘役或五百元以下罰金。
意圖為自己或第三人不法之利益，而竊佔他人之不動產者，依前項之規定處斷。
前二項之未遂犯罰之。


司法院資訊處製作；財團法人民間司法改革基金會備份。
